【裁判字號】    99,台上,8104
【裁判日期】    991223
【裁判案由】    強盜
【裁判全文】
最高法院刑事判決            九十九年度台上字第八一０四號
上  訴  人  林志成
選任辯護人  林志忠律師
上列上訴人因強盜案件，不服台灣高等法院台中分院中華民國九
十九年十月五日第二審更審判決（九十九年度上更(二)字第一一四
號，起訴案號：台灣台中地方法院檢察署九十六年度偵字第一四
一六一號），提起上訴，本院判決如下：
    主  文
上訴駁回。
    理  由
按刑事訴訟法第三百七十七條規定：上訴於第三審法院，非以判
決違背法令為理由，不得為之。是提起第三審上訴，應以原判決
違背法令為理由，係屬法定要件。如果上訴理由書狀並未依據卷
內訴訟資料，具體指摘原判決不適用何種法則或如何適用不當，
或所指摘原判決違法情事，顯與法律規定得為第三審上訴理由之
違法情形，不相適合時，均應認其上訴為違背法律上之程式，予
以駁回。本件原審經審理結果，認為上訴人林志成有原判決事實
欄記載之強盜及僭行公務員職權之犯行，均為明確，因而維持第
一審之科刑判決（於為刑法新舊比較後，依想像競合犯及修正前
刑法牽連犯從一重論上訴人以共同意圖為自己不法之所有，攜帶
兇器，以脅迫至使不能抗拒，而取他人之物罪，處有期徒刑八年
，及為相關沒收之宣告），駁回上訴人在第二審之上訴。係以：
共同正犯江天富（另案判刑確定）於警詢時供述其與上訴人共同
為本件強盜等犯行之經過，與被害人侯全泰、蘇益生之證述情節
一致，江天富並證述其於警詢時所稱綽號「阿發」之共同犯罪者
即係上訴人，復有玩具槍一枝扣案可證，江天富之證詞應堪憑信
；且查：(1)上訴人自承其身高為一百六十五公分，此與蘇益生、
王芝芳證述目擊另一犯案歹徒之體型相符，參以江天富外之另一
搶匪（指上訴人）係自蘇益生身上拔取手錶，經蘇益生證述在卷
，其間必耗時片刻，彼此近身接觸，蘇益生對於搶匪之長相及穿
著，自有一定之記憶，其指認並非虛妄，是蘇益生於第一審憑其
清楚記憶所為之證述及指認上訴人犯案，應可採憑。(2)王芝芳於
第一審作證並指認上訴人時，陳稱：江天富以外之另一名歹徒身
材比較瘦小，像女孩子之身材，上訴人現在身材不像女孩子，對
（當庭供指認之）上訴人不太有印象云云；然該證人目擊二名作
案歹徒之時間不到一分鐘，亦為該證人所供明，以其時間短促，
且作證時距案發時間（民國九十四年九月十八日晚間）已逾二年
，事後無法指認上訴人，要與常情無違，且人之身材，並非一成
不變，該證人於二年後在第一審作證時所見上訴人之身材，與案
發時所見不同，亦不悖於常情，是以該證人之前揭證詞尚難作為
上訴人不在場之證明。(3)上訴人於第一審準備程序，對其於上述
案發日晚上，究竟係在台中市女友張玫紅住處烤肉或在彰化租住
處，前後供述不一，已難遽信；且張玫紅供陳其平時會至監獄與
上訴人面會，足認二人關係非淺，其於第一審證稱：伊案發日在
台中市住處烤肉，天黑時就帶所烤肉品等至彰化給上訴人云云，
證言不免偏頗，尚難資為上訴人有利之證據。(4)依江天富之前後
證詞，其於案發至經判刑確定後，一直未供出上訴人涉案，嗣因
強盜所得財物全為上訴人取走，上訴人又未依其期盼給予經濟上
之資助，始灰心而予舉發，並參諸侯全泰、蘇益生等人所證，其
等遭強盜之財物確為上訴人所取走無訛，且江天富在台灣台中監
獄執行期間，曾書寫內容為上訴人未對其代為隱瞞犯罪行為有所
回報，要挾欲舉發上訴人犯罪之信函，該信函其後經上訴人向監
獄管理員提出之情，有台灣台中監獄收容人獎懲報告表在卷可按
，可見江天富於被逮獲後，因對上訴人有上述期盼而虛構共同正
犯為綽號「阿發」之不詳姓名人，以圖隱匿另一正犯即上訴人，
其指證上訴人涉案之證詞應堪採信。(5)卷附台灣台中監獄九十九
年六月二十八日中監傑總字第0990006096號函附前收容人江天富
之入款紀錄表及寄送保管金申請單，顯示江天富於九十五年二月
六日、同年三月二十四日分別有入款新台幣（下同）三千元、二
千元，前者寄款人為林志冠，後者寄款人為張玫紅，雖無法證明
張玫紅、林志冠確受上訴人囑託分別寄送上開二筆款項予江天富
，然亦不排除上訴人有囑託他人以上開二人名義寄送該二筆金錢
予江天富之可能，是尚難以此遽認江天富所稱上訴人因本件由其
獨自承擔刑責，曾口頭答應給予金錢資助，卻僅給二次，其餘均
未履行，才提出告發一節為不可採，進而執為有利上訴人之認定
各等情。詳敘其調查、取捨證據之結果及憑以認定犯罪事實之心
證理由。並就上訴人否認犯行之供詞及其所辯各語認非可採，予
以論述及指駁。從形式上觀察，原判決關於強盜部分尚無足以影
響判決結果之違背法令情形存在。此部分上訴意旨略稱：(1)原判
決以人之身材並非一成不變，而認王芝芳於目擊作案歹徒兩年後
作證，應無法指認上訴人，乃捨棄該有利上訴人部分之證詞；同
樣情形，蘇益生亦應無法指認上訴人，原判決卻採其對上訴人之
指證。原判決採擷、割裂部分證詞而為分別評價，採證有違論理
法則，並有理由矛盾之違法。(2)人類之記憶，會隨時間之經過而
變化，其從環境中擷取之片段線索，並會與先前儲存在記憶中之
訊息產生交互作用。蘇益生於上訴人到案後之第一審審理時始指
認上訴人，又非依真人列隊方式指認，其指認程序顯非妥適，是
否確實亦非無疑，原判決仍採為上訴人論罪依據，並非適法。(3)
張玫紅之證詞與上訴人所為案發當時不在場之供述一致，又無其
他瑕疵，原判決僅以該證人與上訴人關係匪淺，即認其詞偏頗而
不採，有違背論理法則，及有理由不備之違法。又原判決既認張
玫紅上開證詞不可採，卻採其關於否認寄款至台灣台中監獄予江
天富部分之供述，有理由矛盾之違法。(4)江天富所稱上訴人透過
張玫紅、林志冠分別寄送二千元、三千元款項至台灣台中監獄予
伊，業經原判決查明不能證明各該款項確為張玫紅、林志冠所寄
送，足認江天富指證上訴人涉案，為屬無據，並有瑕疵，與事實
不符；原判決仍執為不利上訴人之證據，違背經驗、論理法則，
及有理由不備之違法。(5)江天富於偵查中證稱其持以犯案之扣案
玩具槍，係綽號「阿發」（指上訴人）者所交付，該槍枝未經鑑
驗出其上有上訴人之指紋，能否作為認定上訴人確實在場參與犯
行之證據，即非無疑，原判決併以之論定上訴人參與犯行，且未
傳喚被害人侯全泰到庭使上訴人得以詰問該證人，即逕採其於偵
查中之證詞為論罪依據，有調查職責未盡及證據上理由矛盾之違
法等語。惟查：(一)、刑事訴訟實務上對人之指認，乃由被害人或
目擊證人指出實行犯罪行為之人，其正確性固常受指認人本身之
觀察力、記憶力及真誠程度等因素而受影響，但如被告或犯罪嫌
疑人係為公眾週知之知名人士，為與指認人熟識之人、現行犯、
準現行犯，或具顯著特徵、曾與指認人近距離接觸，而指認人對
其並無誤認之虞者，自難僅以其非係經「真人列隊指認方式」而
認有瑕疵。依原判決之論斷，被害人蘇益生曾與強盜其身上財物
之歹徒近距離接觸，對於搶匪之長相及穿著，自有一定之記憶，
乃認其指認並非虛妄，而予採取，自難指為違誤。上訴意旨指其
非係循「真人列隊指認方式」，而認有瑕疵，自屬誤會。(二)、刑
事訴訟法第一百五十九條之一第二項規定：「被告以外之人於偵
查中向檢察官所為之陳述，除顯有不可信之情況者外，得為證據
。」已揭示被告以外之人於偵查中向檢察官所為之陳述，原則上
為有證據能力，僅於顯有不可信之情況，始例外否定其得為證據
。第一審因上訴人之選任辯護人請求傳喚詰問證人即被害人侯全
泰，經按其戶籍資料所載住所地址傳喚、拘提均因「遷移不明」
、「拘提未獲」而無著，復經原審前二審多次傳喚，亦因「遷移
不明」或「查無此人」等原因而無著致未到庭，其間並經上訴人
於原審上訴審九十七年九月四日行準備程序時，當庭表示「捨棄
傳訊侯全泰」等語，有卷附傳票、送達證書、台灣台南地方法院
檢察署覆函、原審準備程序筆錄等可查（見第一審卷第二二、五
一、一一七、一四四頁，原審上訴卷第五九、六一、一０九頁，
更一卷第五二頁退回之公文封及送達證書、第六三頁），難謂第
一審及原審有剝奪上訴人對該證人行使詰問權之情事。則原判決
以該證人於偵查中之證詞，業經具結擔保其供述之真實性，既無
顯有不可信之情況，且於審判期日經合法調查，認得作為證據而
併採為判斷事實之依據，於法自無違誤。(三)、所謂依法應於審判
期日調查之證據，係指與待證事實有重要關係，在客觀上顯有調
查必要性之證據而言，故其範圍並非漫無限制，必其證據與判斷
待證事實之有無，具有關連性，得據以推翻原判決所確認之事實
，而為不同之認定，始足當之。若僅係枝節性問題，或所證明之
事項已臻明瞭，自均欠缺其調查之必要性。上訴人確係與江天富
為本件強盜等犯行之共同正犯，業據原判決綜合上述卷證資料，
深入剖析，審斷詳明，至於扣案玩具槍雖據江天富供稱係上訴人
所交付云云，縱屬無訛，其上亦未必留有上訴人之指紋，不能僅
因其上未經驗得上訴人之指紋，即為上訴人確無涉案之推定，是
以原審未就該部分再作無益之查證，於認定事實及判決結果均無
影響，尚無違背調查證據必要性之違法。經核其餘上訴意旨，亦
係置原判決所為明白論斷於不顧，仍持已為原判決指駁之陳詞，
專憑己意再事爭辯，或任意指摘原判決違法，難認已符合首揭法
定之第三審上訴要件。本件此部分之上訴違背法律上之程式，應
予駁回。又原判決認定上訴人另犯刑法第一百五十八條第一項之
僭行公務員職權罪部分，與上揭強盜部分有修正前刑法牽連犯之
裁判上一罪關係，核該條之罪屬刑事訴訟法第三百七十六條第一
款所列之案件，既經第二審判決，不得上訴於第三審法院，本件
就得上訴第三審之強盜罪部分之上訴既不合法，應從程序上駁回
，對於該輕罪部分，亦無從適用審判不可分原則，為實體上審判
，上訴人併對之提起上訴，顯為法所不許，亦應予駁回。
據上論結，應依刑事訴訟法第三百九十五條前段，判決如主文。
中    華    民    國  九十九  年   十二   月  二十三  日
                      最高法院刑事第八庭
                          審判長法官  邵  燕  玲  
                                法官  李  伯  道  
                                法官  孫  增  同  
                                法官  李  嘉  興  
                                法官  林  秀  夫  
本件正本證明與原本無異
                                      書  記  官  
中    華    民    國  九十九  年   十二   月  二十九  日
                                                      Q

司法院資訊處製作；財團法人民間司法改革基金會備份。
